【裁判字號】    95,台上,7362
【裁判日期】    951229
【裁判案由】    貪污
【裁判全文】
最高法院刑事判決            九十五年度台上字第七三六二號
上  訴  人  甲○○
選任辯護人  謝文田律師
上列上訴人因貪污案件，不服台灣高等法院台中分院中華民國九
十五年九月二十八日第二審判決（九十五年度上訴字第一六四七
號；起訴案號：台灣台中地方法院檢察署九十五年度偵字第五０
七０號），提起上訴，本院判決如下：
    主  文
原判決撤銷，發回台灣高等法院台中分院。
    理  由
本件原判決撤銷第一審之科刑判決，改判仍依想像競合犯及修正
前刑法連續犯之規定，從一重論處上訴人連續依據法令從事公務
之人員，侵占公有財物罪刑；及依修正前刑法牽連犯之關係及連
續犯之規定，從一重論處上訴人依據法令從事公務之人員，利用
職務上之機會詐取財物罪刑。固非無見。
惟查：(一)科刑之判決書，對於犯罪事實必須詳加認定，而後於理
由內敘明其認定犯罪事實所憑之證據，及其認定之理由，方足以
資論罪科刑。原判決認定上訴人為台中縣潭子鄉鄉民代表會（下
稱潭子鄉代表會）之組員，於民國九十年間兼任人事管理員，並
自九十一年間起，兼管出納業務，負責保管潭子鄉代表會之健保
經費及於潭子鄉代表會款項支出時負責製作支票暨前往台中縣潭
子鄉農會領取款項，為依據法令從事公務之人員，詎於九十四年
五月間起至同年七月止、九十四年八月間起至同年十月間止，分
別有原判決事實欄所載之犯行；固於原判決理由二說明上訴人係
潭子鄉代表會組員兼人事管理員並兼管出納業務，自屬依據法令
從事公務之人員云云。惟關於刑法上公務員之定義，上訴人行為
時刑法第十條第二項規定「稱公務員者，謂依法令從事於公務之
人員。」嗣修正為「稱公務員者，謂下列人員：一依法令服務於
國家、地方自治團體所屬機關而具有法定職務權限，以及其他依
法令從事於公共事務，而具有法定職務權限者。二受國家、地方
自治團體所屬機關依法委託，從事與委託機關權限有關之公共事
務者。」已於九十四年二月二日經總統以華總一義字第０九四０
００一四九０一號令公布，並自九十五年七月一日施行。原審於
九十五年九月二十八日宣示判決時，有關刑法公務員之定義既已
修正。則上訴人如何仍符合裁判時刑法公務員之定義，自應於理
由內詳為說明，始足以資論罪科刑。乃原判決僅略謂上訴人屬依
法令從事公務之人員等語，未為完備之說明，即論處上訴人貪污
罪刑，自有理由不備之違法。(二)貪污治罪條例第十條第一項規定
：犯第四條至第六條之罪者，其所得財物，應予追繳，並依其情
節分別沒收或發還被害人。原判決認定上訴人有原判決事實欄一
(一)所載連續侵占其職務上所持有之潭子鄉代表會之健保經費之犯
行；雖於理由二說明上訴人此部分侵占款項合計為新台幣（下同
）八十一萬八千四百六十一元，然上訴人已分別於九十四年八月
間返還潭子鄉代表會溢扣款一萬七千六百二十二元，再於九十四
年十二月七日自動繳交八萬元、九十五年一月十日自動繳交五萬
零五百五十八元予潭子鄉代表會，總計已返還潭子鄉代表會十四
萬八千一百八十元，尚有六十七萬零二百八十一元未返還云云；
並於主文第二項諭知上訴人此部分所得財物六十七萬零二百八十
一元應予追繳發還潭子鄉民代表會，如全部或一部無法追繳時，
應以其財產抵償之。然依原判決附表一名目欄之記載，上訴人所
侵占之健保費用，包括鄉民代表自付金額及機關補助金額；且事
實欄一(一)亦明載上訴人所保管之健保費用，乃緣自九十三年底，
因中央健康保險局通知提高鄉民代表之健康保險費，且回溯至九
十一年八月起收取，繳費期限應於九十五年一月十六日前繳付完
畢，相關保費經潭子鄉代表會決議按月自鄉民代表之薪資中扣取
，並由潭子鄉代表會按月編列部分經費支應，自鄉民代表薪資按
月扣除之健保費及潭子鄉代表會按月編列之健保經費，於向中央
健康保險局中區分局繳納前，由上訴人保管，其中潭子鄉代表會
編列補助健保費部分係公有財物，鄉民代表薪資分期扣款部分係
非公用私有財物等情。原判決理由二並說明上訴人此部分犯行，
係犯貪污治罪條例第四條第一項第一款侵占公有財物罪、同條例
第六條第一項第三款侵占職務上持有非公用私有財物罪，應依想
像競合犯之規定，從一重處斷等語。若均無誤，原判決附表一所
示上訴人侵占之款項，其中鄉民代表自付金額部分，似由鄉民代
表薪資所扣得而非潭子鄉代表會所有。則此部分款項之被害人究
為何人？事涉發還對象之認定，自有釐清之必要。原審未為詳查
，復未於判決內說明此部分款項之被害人如何亦為潭子鄉代表會
，遽行諭知此部分款項應發回潭子鄉代表會，自有證據調查未盡
及理由不備之違法。以上或為上訴意旨所指摘，或屬本院得依職
權調查之事項，應認原判決有撤銷發回更審之原因。
據上論結，應依刑事訴訟法第三百九十七條、第四百零一條，判
決如主文。
中    華    民    國  九十五  年   十二   月  二十九  日
                      最高法院刑事第十庭
                          審判長法官  洪  清  江
                                法官  石  木  欽
                                法官  李  伯  道
                                法官  林  勤  純
                                法官  陳  晴  教
      本件正本證明與原本無異
                                      書  記  官
中    華    民    國  九十六  年    一    月    五    日
                                                      Ｅ


司法院資訊處製作；財團法人民間司法改革基金會備份。
